臺灣高雄地方法院民事判決　九十年訴字第一三四三號
　　原　　　告　　甲○○
　　被　　　告　　顏榮章即榮豐醫院
右當事人間請求返還房屋事件，本院判決如左：
    主    文
被告應將坐落高雄縣梓官鄉○○段四五建號即門牌號碼高雄縣梓官鄉○○○路二三巷
十三號之六層加強磚造建物遷讓交還原告。並應給付原告新臺幣參佰肆拾萬元，及自
民國九十年四月二十日起至清償日止，按年息百分之五計算之利息。
前項交還房屋之履行期間為肆個月。
訴訟費用由被告負擔。
本判決第一項於原告以新臺幣壹佰柒拾伍萬元供擔保後得假執行；但被告如於假執行
程序實施前，以新台幣伍佰貳拾伍萬陸仟伍佰元為原告預供擔保後，得免為假執行。
    事實及理由
一、原告主張：查坐落高雄縣梓官鄉○○段四五建號、門牌號碼為高雄縣梓官鄉○○
    ○路二三巷十三號之六層加強磚造建物（下簡稱：系爭房屋），係原告單獨所有
    ，被告先前即向系爭房屋之前所有權人承租經營榮豐醫院，嗣原告於民國八十二
    年六月二十五日因買賣取得該建物之所有權後，被告即改與原告成立該建物之租
    賃關係，繼續經營榮豐醫院，租金原約定為每月新台幣（下同）十三萬元，嗣則
    降為每月十二萬元，後來又再調降為每月十萬元。詎被告竟自八十七年六月份起
    即未再給付租金，原告屢經催討及協調，被告均未給付，原告乃委託律師寄發存
    證信函向原告催告應於收受存證信函十日內繳清租金，並表示逾期未繳即終止租
    約，存證信函並於四月九日合法送達被告，詎被告竟於同年四月十六日回函略謂
    暫不繳租金，原告則認為其主張無理由，乃於同年四月二十三日再度委請律師發
    函表示終止租約，並於四月二十四日送達被告而生終止租約之效力，今為慎重，
    謹再以本訴狀繕本之送達，向被告表示終止租約。系爭租約既經合法終止，原告
    自得依民法第四百五十五條前段及第七百六十七條前段之規定，請求被告自系爭
    房屋遷出，將房屋返還原告。再者，被告既有積欠原告三百四十萬元租金，並已
    於九十年四月九日收受原告之催告通知，復未於指定之期限即四月十九日前繳清
    ，原告亦得請求被告給付上開租金，及自九十年四月二十日起至清償日止，按年
    息百分之五計算之法定遲延利息。並聲明：(一)被告應自坐落高雄縣梓官鄉○○段
    四五建號即門牌號碼為高雄縣梓官鄉○○○路二三巷十三號之六層加強磚造建物
    遷出，返還建物予原告。(二)被告另應給付原告三百四十萬元，及自民國九十年四
    月二十日起至清償日止，按年息百分之五計算之利息。(三)並陳明願供擔保，請准
    宣告假執行。
二、被告則以：原告於八十二年六月間因被告介紹，以較一般市價行情（約四千五百
    萬元）低於將近一千五百多萬元之價格即二千九百多萬元，向被告承租系爭房屋
    之原出租人張益瑞購買系爭房屋，被告早於七十二年間即租用該房屋開設榮豐醫
    院，在原告取得該房屋之所有權即八十二年六月二十五日前，與張益瑞間之租約
    早因民法第四百五十一條規定已為默示更新且視為不定期限繼續租賃契約，嗣原
    告取得系爭房屋所有權，依民法第四百二十五條規定，依法應繼受上開不定期限
    之租賃關係，並依原租約內容行使權利及義務。而被告與張益瑞間之租約自七十
    二年起，每月租金即為一萬元，嗣原告買受系爭房屋，被告仍按月每月給付一萬
    元租金予原告迄八十七年五月止，兩造並無「租金原約定為每月十三萬元，嗣則
    降為每月十二萬元，後來又降為每月十萬元」之事實。又被告開設之榮豐醫院屬
    地區醫院，因全民健保開辦以來，諸多主客觀因素導致年年虧損，故於八十七年
    間籌擬轉型為醫療安養中心，因籌設安養中心涉及多項建物符合相關營建法規要
    求標準，斯時屢次向原告要求提供建物使用執照，俾供被告申設使用，惟原告均
    不願配合，顯已違反民法第四百二十三條規定，被告不得已，乃自八十七年六月
    份起，依民法第二百六十四條第一項規定行使同時履行抗辯權，暫時停止給付原
    告每月一萬元之租金，被告絕非拒絕給付租金，且被告開立與原告之租金扣繳憑
    單，乃係因雙方合夥而開出，實際租金並非十萬元。並聲明：(一)原告之訴及假執
    行聲請均駁回。(二)如受不利判決，願供擔保請准宣告免為假執行。
三、兩造不爭執之事實：
  (一)坐落高雄縣梓官鄉○○段四五建號，門牌號碼高雄縣梓官鄉○○○路二三巷十三
    號之六層建物原為訴外人張益瑞所有，被告向張益瑞承租時約定每月租金為一萬
    元，未定租賃期限及書面契約，嗣因買賣移轉登記為原告所有，原告於八十二年
    六月二十五日取得系爭房屋之所有權，被告繼續承租使用系爭房屋，兩造亦未簽
    訂租賃契約，被告自八十七年六月份起即未給付原告租金。
  (二)被告自八十七年度起至八十八年度止，均開立每年給付租金總額一百二十萬元，
    扣繳稅額十二萬元之各類所得扣繳暨免扣繳憑單予原告持向財政部台灣省南區國
    稅局申報租賃所得。
  (三)原告於九十年四月六日寄發存證信函催告被告應於函到十日內付清房租三百四十
    萬元，逾期即視為終止租約，被告並於四月九日收受該存證信函。
四、本院得心證之理由：
    本件兩造爭執點厥為：雙方租約每月租金究為若干？及被告得否可以原告拒絕提
    供系爭建物之使用執照為由而拒絕給付租金？
  一兩造租金應為每月十萬元：
  (一)按出租人於租賃物交付後，縱將其所有權讓與第三人，其租賃契約，對於受讓人
    ，仍繼續存在。又按不動產之租賃契約，其期限逾一年者，應以字據訂立之，未
    以字據訂立者，視為不定期限之租賃。民法第四百二十五條及第四百二十二條分
    別定有明文。
  (二)原告主張兩造間之租賃關係每月租金應為十萬元之事實，已據提出被告即榮豐醫
    院八十七、八十八年度開立申報之扣繳憑單為證，被告復不爭執確有開立上開扣
    繳憑單之事實，雖被告辯稱開立扣繳憑單一節乃雙方通謀虛偽意思表示，然為原
    告否認，被告復未能舉證證明雙方通謀之事實；況且，被告所承租之系爭房屋為
    六層建物，被告亦稱該房屋市價約為四千五百萬元，且供作醫院經營所用，因此
    ，被告所稱之每月租金僅一萬元，亦明顯遠低於一般交易租金行情。參以，觀之
    原告提出附卷其於八十二年起至八十四年間之所得稅結算申報書及被告開立之八
    十五年度及八十六年度之租金所得扣繳憑單，當時之租金給付總額確係為每月十
    二萬元無誤，因此，原告所稱之兩造租金原本約定為十二萬元，嗣後調降為每月
    十萬元，應較被告所辯之每月租金為一萬元可採。
  (三)至於證人張益瑞即原告之前手固到庭證稱：被告向其承租該屋經營醫院時，每月
    租金一萬元等語在卷（見本院九十年九月二十五日言詞辯論筆錄），然此係因張
    益瑞與被告間有特別約定，希望由被告代為經營原醫院，等將來張益瑞之兒子高
    雄醫學院畢業後，再交還其子繼續使用，此並經張益瑞結證明確，復為被告所不
    爭執，是被告尚難執其與前手間之特殊約定而主張其與原告間之租金亦為一萬元
    。
  (四)又被告復辯稱兩造間有約定欲將原醫院轉型，合夥經營安養中心，所以才開立每
    月租金為十萬元之扣繳憑單一節，然為原告及證人王允謙即原告之父所否認，而
    被告聲請傳訊之證人顏幸雄（被告之弟）、王秀卿、廖慧玲（被告醫院之護士）
    及李玉燕（被告友人）到庭均稱關於榮豐醫院裝潢轉型為安養中心一事係聽被告
    陳述，並未曾聽聞原告或原告之父提起合夥之事（見本院九十年十二月二十七日
    及九十一年一月二十九日言詞辯論筆錄），此外，被告復未能提出兩造間有合夥
    之事證，是尚難僅憑上開證人聽聞自被告所言之待證事實，遽採為有利被告之認
    定。
  二被告既未能證明原告有交付使用執照之義務，自不得行使同時履行抗辯權而拒絕
    給付租金之義務：
  (一)按所謂同時履行抗辯，乃係基於雙務契約而發生，倘雙方之債務，非本於同一之
    雙務契約而發生，縱令雙方債務在事實上有密切之關係，或雙方之債務雖因同一
    之雙務契約而發生，然其一方之給付與他方之給付並非立於互為對待給付之關係
    者，均不能發生同時履行之抗辯。最高法院五十九年台上字第八五０號判例意旨
    可資參照。
  (二)查本件被告承租使用之系爭房屋主要用途係住宅及醫院，此有兩造所不爭執之建
    物登記謄本在卷可稽，且被告前向原告前手張益瑞承租系爭房屋供作醫院使用，
    嗣原告取得該建物所有權後（八十二年六月），因買賣不破租賃，承繼訴外人張
    益瑞與被告間之租賃關係，迄八十七年六月間止，被告仍繼續承租系爭房屋供經
    營醫院使用，因此，堪認原告即出租人已將合於所約定使用、收益之租賃物，交
    付承租人，並於租賃關係存續中保持其合於約定使用、收益之狀態，自無違反民
    法第四百二十三條規定之情形。被告辯稱，兩造有合夥經營安養中心之約定，然
    並未能證明，已如前述，則原告既已依民法第四百二十三條規定，交付合於原租
    賃關係約定使用收益之醫院予被告，即履行出租人之義務，對於被告自無提供使
    用執照之義務可言，是被告主張行使同時履行抗辯權，於原告交付系爭房屋之使
    用執照之前，拒絕給付租金云云，自屬無據。
  三按承租人租金支付有遲延者，出租人得定相當期限，催告承租人支付租金，如承
    租人於其期限內不為支付，出租人得終止契約。租賃物為房屋者，遲付租金之總
    額，非達兩期之租額，不得依前項之規定，終止契約。民法第四百四十條定有明
    文。被告既自認自八十七年六月份起即未給付租金予原告，且無拒絕給付之正當
    理由，經原告於九十年四月六日發函催告被告應於收受存證信函十日內繳付租金
    ，並表示如逾期不繳即終止租約後，被告於同年月九日收受上開存證信函，迄今
    仍未繳付租金，原告自得依上開規定，終止兩造間之租賃契約。
  四又按承租人於租賃關係終止後，應返還租賃物。所有人對於無權占有或侵奪其所
    有物者，得請求返還之。民法第四百五十五條及第七百六十七條前段分別定有明
    文。本件兩造間之租賃契約既已合法終止，被告即無占用系爭房屋之合法權源，
    則原告自得依前開規定，訴請被告遷讓返還系爭房屋。再者，被告既自認自八十
    七年六月份起，即未給付租金，本件兩造間之租金每月為十萬元，並如前述，且
    無任何押租金，此為兩造陳明在卷，是原告自得請求被告給付自八十七年六月間
    起至九十年三月份止，共三十四個月之租金，共計三百四十萬元，及自九十年四
    月二十日（即四月十九日給付期限屆滿之翌日）起至清償日止，按年息百分之五
    計算之法定遲延利息，即有理由。
  五惟查遷讓房屋，非立時可就，本院斟酌實際情況，爰訂履行期間為四個月，以資
    兼顧。
  六兩造分別陳明願供擔保請求宣告假執行及免為假執行，核無不當，爰酌定相當擔
    保金額而宣告之。
  七本件事證已臻明確，兩造其餘攻擊防禦方法及舉證，核與判決結果無影響，爰不
    予一一論列，併此敘明。
結論：本件原告之訴為有理由，並依民事訴訟法第七十八條、第三百九十六條第一項
、第三百九十條第二項、第三百九十二條，判決如主文。
中　　　華　　　民　　　國　　九十一　　年　　　二　　　月　　 十九 　　日
                              臺灣高雄地方法院民事第二庭
~B法　　　官　蘇姿月
右為正本係照原本作成。
如對本判決上訴，須於判決送達後廿日內向本院提出上訴狀。
中　　　華　　　民　　　國　　九十一　　年　　　二　　　月　　 十九 　　日
~B法院書記官　蔡莉娟
